臺灣彰化地方法院刑事判決　　　　　　 95年度交訴字第170號
公　訴　人　臺灣彰化地方法院檢察署檢察官
被　　　告　甲○○
　　　　　　　　　　限居桃園市.
　　　　　　　　　　　程公司）
上列被告因過失致死案件，經檢察官提起公訴（95年度偵字第
7053號），本院判決如下：
    主  文
甲○○無罪。
    理  由
一、公訴意旨略以：被告甲○○於民國95年6 月28日17時50分許
    ，駕駛車牌號碼ON-0918 號自用小貨車（應係自用小貨車，
    起訴書誤載），沿彰化縣田尾鄉力行巷由北往南方向行駛，
    經彰化縣田尾鄉力行巷「睦宜幹24 K4184DA08電線桿」處交
    岔路口，當時之天候、路況皆良好，其原應注意汽車行駛至
    無號誌之交岔路口，應減速慢行，作隨時停車之準備，而依
    當時情形又無不能注意之情事，竟疏於注意，未留意交岔路
    口車輛之動態，未減速慢行作隨時停車之準備，即貿然通過
    路口；適有飲酒過量（血液中所含酒精濃度為252MG/DL）之
    黃長和駕駛車牌號碼JGI-125 號機車，沿彰化縣田尾鄉力行
    巷由東往方向行駛至上開交岔路口，亦疏未注意讓右方車即
    甲○○所駕之上開車輛先行，黃長和迨見之已煞避未及，致
    其所騎乘之機車車頭撞擊甲○○所駕駛之自小客車左後側，
    黃長和因而人車倒地，受有頭部外傷、顱內出血等傷害，經
    送醫後仍於翌日不治死亡，因認被告所為，係犯刑法第276
    條第1 項之過失致死罪嫌云云。
二、按犯罪事實應依證據認定之，無證據不得認定其犯罪事實；
    又不能證明被告犯罪者，應諭知無罪之判決，刑事訴訟法第
    154 條第2 項、第301 條第1 項分別定有明文；而認定不利
    於被告之事實，須依積極證據，苟積極證據不足為不利於被
    告事實之認定時，即應為有利於被告之認定，更不必有何有
    利之證據（最高法院30年上字第816 號判例意旨參照）。
三、本件公訴人認被告涉有上開過失致死罪嫌，無非係以(1)道路
    交通事故現場圖、(2)調路交通事故調查報告表(一)(二)、(3)現場
    照片、(4)相驗筆錄、相驗屍體證明書、驗斷書、(5)被告之自
    白、(6)被告違反道路交通安全規則第93條第1 項第2 款規定
    之注意義務及(7)臺灣省彰化縣區車輛行車事故鑑定委員會鑑
    定意見書為其主要論據。
四、訊據被告對其於上揭時地通過肇事路口時，僅稍為減速，並
    於按鳴喇叭及透過路口反光鏡注意交岔路口右邊車道無來車
    後，即以約30-50 公里之時速通過路口，疏未注意左邊車道
    之來車，致被害人黃長和所騎乘之機車撞及其所駕駛之自用
    小客車而肇事，被害人黃長和因而死亡之事實雖坦承不諱，
    並有上揭(1)至(6)之證據可佐。惟：
  (一)按刑法第276 條第1 項過失致死罪之成立，以具備(1)被告有
    過失行為、(2)被害人死亡、(3)被害人之死亡係因被告之過失
    行為所造成，亦即，被害人之死亡與被告之過失行為具有相
    當因果關係等三要件為必要。又刑法上之過失犯，必須危害
    之發生，與行為人之欠缺注意，具有因果聯絡關係，始能成
    立。至行為人之過失，與被害人自己之過失，併合而為危害
    發生之原因時，雖不能阻卻其犯罪責任，但僅被害人之過失
    為發生危害之獨立原因者，則行為人縱有過失，與該項危害
    發生之因果關係，已失其聯絡，自難令負刑法上過失之責（
    最高法院23年上字第5223號判例意旨參照）。茲舉例說明之
    ，例：甲駕車行駛於速限60公里之道路上，卻違規以時速70
    公里之速度超速行駛，並使用手機與友人通話，其於行經某
    有紅綠燈號誌之交岔路口時，因自己車道係綠燈，即以原車
    速繼續前行，詎其車輛進入交岔路口後，突有乙駕駛車輛自
    其右方車道闖紅燈駛入交岔路口而撞及其右側車身，乙並因
    而受傷，此時甲雖有違反應注意依速行駛及駕駛車輛不得使
    用手持行動電話以免影響注意力之過失，但甲既係於進入交
    岔路口後，乙始闖紅燈進入交岔路口而撞及甲車，車禍之發
    生係單純基於乙之過失行為所致，甲之上開過失與本件車禍
    之發生已失其聯結，依上開判例意旨，甲即無庸負刑法上過
    失之責。是本案被告雖自承有未減速至隨時可煞停之速度及
    未注意左側來車即通過路交岔路口之過失，然其是否成立公
    訴人起訴之過失致死罪，仍應探究：被害人因本件車禍死亡
    ，是否確係被告之過失所造成，抑或係單純基於被害人自己
    之過失行為所致。
  (二)經查：
  1.肇事地點為無號誌且未劃分支、幹道之交岔路口：
    按讓路標誌，用以告示車輛駕駛人必須慢行或停車，觀察幹
    道行車狀況，讓幹道車優先通行後認為安全時，方得續行。
    設於視線良好交岔道路次要道路口或其他必要地點。本標誌
    為倒三角形，白底、紅邊、黑色「讓」字，設於距離路口五
    公尺內，已設有號誌管制交通之處免設之。又讓路線，用以
    警告車輛駕駛人前有幹道應減速慢行，或停車讓幹道車先行
    。視需要設於支道路口，或讓路標誌將近之處，在雙車道路
    面上，依遵行方向設於右側道之中心部位。本標線線型為白
    色倒三角形，如路口未設行人穿越道線者，則加繪兩條平行
    白虛線，間隔30公分，線段長60公分，線寬30公分，間距40
    公分。再特種閃光號誌設於交岔路口者，其設置方式與行車
    管制號誌同。幹道應設置閃光黃燈，支道應設置閃光紅燈。
    道路交通標誌標線號誌設置規則第59條第1 、2 項、第172
    條第1 、2 項及第224 條第1 項第3 款亦分別定有明文。故
    交岔之兩道路，何者為幹道，何者為支道，應視交岔路口是
    否設有讓路標誌、讓路線或閃光紅燈、黃燈為斷，倘均未設
    置任何標誌、標線及號誌，應認兩道路未劃分幹、支道。本
    件案發地點之彰化縣田尾鄉力行巷東西向及南北向兩巷道之
    交岔路口，並未設置任何號誌、標線及號誌，業有上開道路
    交通事故現場圖、道路交通事故調查報告表(一)記載明確，並
    有該交岔路口之現場照片附卷可憑，則該力行巷東西向及南
    北向兩巷道應無支、幹道之劃分，應可確認，合先敘明。
  2.汽車駕駛人駛經無號誌且未劃分支、幹道交岔路口之注意義
    務：
  (1)按行經無號誌之交岔路口時，應減速慢行，作隨時停車之準
    備；又車輛行至無號誌或號誌故障而無交通警察指揮之交岔
    路口，支線道車應暫停讓幹線道車先行。未劃分幹、支線或
    同為幹線道或支線道者，轉彎車應暫停讓直行車先行；如同
    為直行車或轉彎車者，左方車應暫停讓右方車先行。道路交
    通安全規則第93條第1 項第2 款、第102 條第1 項第2 款分
    別定有明文。而探究上開規定，其中第93條第1 項第2款 ，
    無非係希望透過要求駕駛人減速慢行，作隨時停車準備之規
    定，使駕駛人在進入交岔路口前注意交岔路口及其他車道之
    狀況，並於進入交岔路口後，注意路口內之狀況，並於發現
    特殊狀況時，可即時停車，避免交通事故之發生；而第102
    條第1 項第2 款之規定，除希望透過行車順序（即路權）之
    規定，避免交通事故之發生外，更有藉此使行車順暢之目的
    ，此從轉彎車應停讓直行車先行及左方車應讓右方車先行之
    規定自明（蓋轉彎車須減速變換方向或車道，為免直行速度
    較快之車輛亦須減速而影響車流，故規定讓直行車先行；另
    因車輛應靠右行駛【同規則第95條第1 項】，故兩車同時抵
    達交岔路口時，因右方車所行駛之車道尚有左側路寬可供左
    方車減速、緩衝，故左方車停等右方車通過路口之時間會較
    右方車停等左方車通過之時間為短【參附件附圖1 所示】，
    是該條規定左方車應停讓右方車，以縮短車輛通過交岔路口
    之時間，順暢交通）。
  (2)綜上規定可知，道路交通安全規則就駕駛人行經無號誌交岔
    路口之規範，具有避免交通事故發生及使行車順暢之雙重目
    的，則汽車駕駛人行經無號誌之交岔路口時，其注意義務之
    範圍、程度為何，自應本於該二目的予以解釋、適用。是本
    院認汽車駕駛人行經無號誌又未劃分幹支道之交岔路口時，
    其注意義務應區分為二：(1)在進入交岔路口前－應減速作隨
    時停車準備，並注意交岔路口內是否有車輛及其他車道是否
    有車輛可能與自己同時進入交岔路口，若是，汽車駕駛人即
    應注意為必要之停讓以避免碰撞，但若均否，自無停讓之問
    題，可逕行駕車進入交岔路口；至於汽車駕駛人於將進入交
    岔路口時，縱使其左方車道還有尚未到達交岔路口之其他車
    輛行駛，因此時已到達交岔路口之汽車駕駛人無須、亦不可
    能在路口停車等候該左方車繼續沿車道行駛、進入交岔路口
    、離開交岔路口，然後再啟動車輛通過交岔路口，故此時汽
    車駕駛人自不負停讓之義務，且此結論不因汽車駕駛人未注
    意或已注意到該車輛而有不同；(2)在進入交岔路口後－因車
    輛已進入交岔路口，則應注意己車前之交岔路口內是否有其
    他車輛可能與己車交會而碰撞，並為必要之停讓；至於其他
    於己車正通過交岔路口時始進入交岔路口之車輛，倘任何人
    均已不可能透過己車減速、停車之動作，使對方由己車前方
    通過（甚至駕駛者根本無從發現對方進入交岔路口），此時
    駕駛人注意義務之範圍自不及於該等車輛。
  3.查肇事地點交岔路口之兩巷道，被告所行駛之南北向力行巷
    寬4 公尺，被害人所行駛之東西向力行巷寬4.9 公尺，被害
    人機車倒地位置在交岔路口內南北向車道中間、東西向車道
    靠南側之位置，車體北緣距離交岔路口北側約3.5-3.8 公尺
    ，南緣則幾乎在交岔路口南側邊緣，機車無刮地痕、煞車痕
    ，血跡位置則在交岔路口以西之東西向車道上，距離交岔路
    口西側邊緣1.6 公尺，及被告之自用小客車車身長約4 公尺
    等情，有卷附之交通事故現場圖可憑；而被告當天係沿力行
    巷由北往南方向行駛，被害人則係沿力行巷由東往西方向行
    駛，被害人係以其所騎乘之機車車頭正面撞擊被告所駕駛之
    自用小客車左後車輪及後行李箱左側油箱蓋附近之車身，被
    害人之機車車頭全毀，被告之自用小客車則僅上開撞擊位置
    留下撞擊痕跡，及被害人係因頭部外傷、顱內出血而死亡乙
    節，亦有被告之供述、現場、車損照片及相驗屍體證明書、
    驗斷書附卷可稽，均堪確定。則本案被害人雖已死亡，無從
    就車禍發生過程為證述，然：
  (1)從被告肇事後停車方向、被害人倒地機車之方向、被告自用
    小客車係左側遭被害人撞及觀之，可確認車禍時被告係沿南
    北向之力行巷由北往南方向行駛，而被害人係沿東西向之力
    行巷由東往西方向行駛，是以兩車行車方向，進入交岔路口
    時，被告之自用小客車係右方車，被害人之機車則是左方車
    。
  (2)再從被害人機車車頭全毀、被告之自用小客車除上開撞擊點
    外，並無其他撞擊痕跡及血跡、被告係遭被害人側撞，兩車
    並無相對速度相加之情形、被害人係頭部外傷、顱內出血死
    亡及現場唯一之血跡痕係在交岔路口西邊之力行巷上之事實
    可合理推知：被害人當時係直接撞及被告之自用小客車，且
    於撞擊後，身體即因慣性往前飛越被告之自用小客車車尾，
    並於撞擊地點約3 公尺以外、交岔路口西邊之力行巷內落地
    ，頭部撞擊地面撞成外傷及顱內出血，並在撞擊處留下血跡
    痕，顯見被害人當時機車之速度極快，且未煞車，被害人之
    身體才會在機車撞擊後往前飛行超過3 公尺。
  (3)又從機車倒地位置及無任何刮地痕可推知：被害人之機車於
    撞擊後即倒地，並未滑行，倒地位置應即為撞擊位置，而被
    告所駕駛之自用小客車係於進入交岔路口，且車身即將通過
    、離開交岔路口（從機車倒地位置及撞擊自用小客車之部位
    觀之，當時自小客車應已有超過一半的車身離開交岔路口，
    進入交岔路口北邊之力行巷內）時，始遭被害人自左側撞擊
    ；從撞擊時間及地點回推，被告自車頭進入交岔路口至遭撞
    擊時，應已行駛約7 公尺（即東西向力行巷之路寬＋約自用
    小客車一半之車身長度），則以被害人當時機車行駛之高速
    ，被害人於被告車輛進入交岔路口時，應尚遠在7 公尺以外
    （蓋縱被害人之車速僅與被告同，其機車於撞擊前行進距離
    亦應為7 公尺，更遑論被害人當時車速應極快），亦即，被
    害人當時位置應在距離交岔路口超過5 公尺以上（蓋機車倒
    在南北向之力行巷中間，依被害人行駛方向，其進入交岔路
    口約2 公尺，是扣掉該2 公尺，被害人當時距離交岔路口距
    離應超過5 公尺）之力行巷內（參附件附圖2）。
  (4)小結：
    綜上，被告所駕駛之自用小客車到達肇事交岔路口時既係右
    方車，且左方被害人之機車還在交岔路口外5 公尺以上之地
    方，則依上揭第2.點之說明，被告自無停讓被害人先行之義
    務，縱使被告當時減速慢行，並發現被害人之機車，被告亦
    無須停車，可逕行通過該交岔路口，是本案被告於進入交岔
    路口時雖疏未注意減速慢行作隨時停車之準備，但依當時客
    觀情形，既不論被告是否盡該注意義務，均不影響其繼續進
    入、通過該路口之合法性及合理性，被告此一過失是否與本
    件車禍之發生有關，自有可疑。
  4.再參以被害人車禍後經秀傳紀念醫院抽血進行血液中酒精濃
    度測試，所測得血液中所含酒精濃度高達252MG/DL（換算呼
    氣酒精濃度為每公升1.26毫克），有秀傳紀念醫院生化檢驗
    報告單1 紙附卷可稽。按參考德國、美國之認定標準，對於
    酒精濃度呼氣已達每公升0.55毫克（0.55MG /L） 以上，肇
    事率為一般正常人之10倍，有法務部88年5 月18日法88檢字
    第001669號函公告可憑；再當人飲酒後，若以呼氣酒精濃度
    測試器測得之呼氣濃度達到每公升達0.5 毫克者，有反應較
    慢、感覺減低、影響駕駛之現象；每公升達0.75毫克者，有
    思考改變、個性行為改變之現象；每公升達1.0 毫克者，有
    步態不穩、噁心想吐、精神混惑不清晰之現象；每公升達1.
    5 毫克者，有說話不清楚、感覺喪失、視力模糊等現象；每
    公升達2.0 毫克者，有體溫降低、血糖降低、肌肉控制差、
    癲癇發作等現象；每公升達3.5 毫克者，有神智不清、反射
    減低、呼吸抑制等現象，亦有行政院國軍退除役官兵輔導委
    員會臺北榮民總醫院88年8 月5 日（88）北總內字第26868
    號函及附件敘述甚明。則依被害人車禍後測得之酒精濃度，
    其當時應已達精神混惑不清晰，視力趨近模糊之程度，互核
    被害人當時確實未煞車即直接撞及被告之自用小客車等情，
    足認被害人於駛近交岔路口時，已因嚴重酒醉而未能注意到
    當時被告之車輛正在通過交岔路口，致仍高速行駛進入交岔
    路口並撞及被告之自用小客車之事實。
  (三)綜上析論，被告於進入肇事之交岔路口時，未減速作隨時停
    車準備之行為，雖有應注意、能注意而未注意之過失，但當
    時被害人既未行駛至路口，則不論被告是否盡該注意義務，
    既均可毋須停讓而直接駕車進入該交岔路口，且車禍之發生
    又係其於進入交岔路口後，已無法閃避被害人之撞擊下，遭
    酒醉之被害人在未作任何煞車、閃避之情形下直接撞及自用
    小客車後車輪處，實難認被告之過失與本件車禍之發生有相
    當因果關係。是本件造成被害人死亡之車禍，顯係單純基於
    被害人自己於嚴重酒醉駕車時，已無法注意車前狀況，亦未
    於行經無號誌又未劃分幹支道之交岔路口時，減速慢行，作
    隨時停車準備及違反左方車應讓右方車等義務之過失行為所
    造成，而與被告於進入交岔路口時未注意應減速慢行，作隨
    時停車準備之過失行為無關，則本件車禍之發生既與被告之
    過失無關，揆諸上揭判例意旨，自無從令其就被害人因車禍
    死亡之結果負刑法上過失之責。
  (四)至臺灣省彰化縣區車輛行車事故鑑定委員會鑑定意見書雖以
    被告駕駛自用小客車行經無號誌之交岔路口，未減速慢行作
    隨時停車之準備，致遇狀況未及避煞，而被左方來車撞及為
    由，認被告之過失行為為肇事次因。然被告係於進入交岔路
    口並即將離開交岔路口時，始遭後進入交岔路口之被害人撞
    及自用小客車之左後輪處，被告就此實無避煞可能乙節已如
    前述，是本院認上開鑑定意見與本院依卷附證據所為之認定
    不符，難以憑採，亦無從據此為被告有罪之認定，附此敘明
    。
五、綜上所述，被害人之死亡既非被告之過失行為所造成，自難
    以過失致死罪相繩，此外，依卷內資料復查無其他證據足認
    被告有過失致死之犯行，揆諸首開說明，本案被告之犯罪，
    屬不能證明，自應為無罪之諭知。
據上論斷，應依刑事訴訟法第301 條第1項，判決如主文。
本案經檢察官高如應到庭執行職務。
中　　華　　民　　國　　96　　年　　3 　　月　　30　　日
                    交通法庭    審判長法  官  周淡怡
                                      法  官  周莉菁
                                      法  官  吳永梁
以上正本證明與原本無異。
如不服本判決，應於判決送達後10日內，向本院提出上訴狀（須
附繕本）。
告訴人或被害人對於判決如有不服具備理由請求檢察官上訴者，
其上訴期間之計算係以檢察官收受判決正本之日期為準。
中　　華　　民　　國　　96　　年　　4　　月　　  4　　日
                                      書記官  陳美敏
